【裁判字號】    95,台上,2401
【裁判日期】    950504
【裁判案由】    違反毒品危害防制條例
【裁判全文】
最高法院刑事判決            九十五年度台上字第二四０一號
    上訴人即被告  甲○○
                          之1.
    選 任辯護 人  黃進祥律師
    上 訴  人 即
    甲○○之配偶  呂金環  女住.
    上訴人即被告  乙○○
                          號6.
                          （另案在台灣高雄第二監獄執行）
    選 任辯護 人  林夙慧律師
上列上訴人等因被告等違反毒品危害防制條例案件，不服台灣高
等法院高雄分院中華民國九十五年二月十五日第二審更審判決（
九十四年度上重更(二)字第一八號，起訴案號：台灣高雄地方法院
檢察署九十二年度偵字第二００六七號），提起上訴，本院判決
如下：
    主  文
原判決撤銷，發回台灣高等法院高雄分院。
    理  由
本件原判決認定上訴人即被告乙○○與蔣光南原係舊識，明知海
洛因及甲基安非他命分別係毒品危害防制條例第二條第二項第一
、二款所稱之第一、二級毒品，且係行政院依據懲治走私條例第
二條第四項之授權公告之甲類第四款之管制進出口之物品，不得
私運進口，亦不得運輸、販賣、持有。緣蔣光南於民國九十一年
四月間，因利用貨櫃走私海洛因為警查獲，逃亡至寮國後，仍繼
續策劃走私毒品來台販售，嗣於九十二年三月間，與乙○○取得
連繫後，雙方即多次以電話聯絡方式，謀議走私第一級毒品海洛
因販售牟利，因乙○○當時並無資金，蔣光南乃允諾由其先出資
，在寮國負責販入第一級毒品海洛因後，以漁貨夾藏海洛因走私
返台，再由乙○○負責在台，擬以每公斤新台幣（下同）二百萬
元至二百四十萬元販售牟利，雙方並約定蔣光南從每公斤海洛因
販賣所得中分得一百萬元，其餘款項歸乙○○取得。俟雙方議定
後，乙○○遂與蔣光南共同基於私運、運輸，及意圖營利，販賣
第一級毒品海洛因之犯意聯絡，先由蔣光南於九十二年六月間，
在寮國某不詳地點，以不詳價格販入六十塊海洛因，再以電話通
知乙○○派人前往越南以購買漁貨夾帶返台之方式，將所販入之
六十塊海洛因走私進入台灣，並向乙○○表示其中四十塊海洛因
由乙○○負責在台販售，及指示乙○○將販賣毒品後其應分得之
一千五百萬元，交給與蔣光南有私運、運輸及販賣第一級毒品犯
意聯絡之年籍姓名不詳綽號「阿平」之成年男子；另二十塊海洛
因則轉交給桃園地區某姓名、年籍不詳，綽號「光明」之成年男
子。乙○○接獲通知後，隨即安排上訴人即被告甲○○前往越南
擬以採買漁貨夾帶掩護之方式走私上述毒品海洛因，並向甲○○
允諾於走私海洛因成功後給予一百萬元作為報酬，甲○○知悉上
情後，即與乙○○基於共同私運、運輸第一級毒品海洛因來台之
犯意聯絡，於九十二年六月二十七日，依乙○○之指示攜帶美金
一萬元搭機前往越南，惟因蔣光南向乙○○表示貨尚未到手，乙
○○遂指示甲○○先行返台。不久之後，蔣光南通知乙○○毒品
已經取得，乙○○遂再指示甲○○於九十二年七月二十四日攜帶
美金一萬一千元搭機前往越南，與同有私運、運輸及販賣第一級
毒品犯意聯絡，由蔣光南派駐當地代表真實姓名不詳綽號「阿端
」之成年男子接洽，經「阿端」在地朋友綽號「阿宗」介紹，前
往越南下六省向九龍水產公司購買冷凍蝦仁一七五箱，並於同年
八月十八日由九龍水產公司將上開冷凍蝦仁載送至越南胡志明市
第五郡第九坊安陽王街八十號甲○○所租用之冷凍倉儲後，再由
綽號「阿端」之成年男子將前述於寮國販入轉送至越南之海洛因
磚六十塊（淨重合計二三七０五點０八公克、外包裝重合計二八
一二點二一公克、純度八六點七四％、純質淨重合計二０五六一
點七八公克）夾藏於上述冷凍蝦仁中，另同時將十三包第二級毒
品甲基安非他命（淨重合計四六九五點六一公克，純度分別為三
五點六二％及三六點二九％，純質淨重合計一六七二點八八公克
，外包裝重合計一四六點一六公克）亦夾藏於冷凍蝦仁箱中，擬
一併私運、運輸返台，綽號「阿端」之男子並於九十二年九月十
八日，以「黃文祥」名義，委託某不知情之人代為報關，並委託
達海水產有限公司所有「豐海號」搬運船自越南胡志明市頭頓港
走私運輸上述夾藏之毒品返台，甲○○則於九十二年九月十五日
先行返台。蔣光南於毒品載運上船出發後，隨即以電話通知乙○
○，告以係用虛構之「黃文祥」為收貨人，該批冷凍蝦仁除海洛
因六十塊外，同時夾藏有第二級毒品甲基安非他命十三包，囑託
乙○○暫時保管，事後會派人取貨等語。乙○○得知上情後，亦
與蔣光南、綽號「阿端」之成年男子基於私運、運輸第二級毒品
之犯意聯絡，允諾領取上述冷凍漁貨後並代為保管。乙○○並旋
即於九十二年九月十七日下午，前往向高雄市前鎮區○○○○路
二十六號天註冷凍廠，口頭上以「黃文祥」之名義及月租二萬六
千元之租金租得冷凍倉庫一個，以備存放私運進口之海洛因及甲
基安非他命。及至九十二年九月二十九日，「豐海號」搬運船抵
達高雄市紅毛港，乙○○指示「豐海號」搬運船不知情之交貨人
員，將該漁貨運送至天註冷凍廠冷藏，並以「王偉仁」自稱，指
示事先僱妥不知情之蕭奕精在天註冷凍廠等候，於同日晚間十八
時許，達海水產公司所指派之貨車將上開夾藏有海洛因、甲基安
非他命之冷凍蝦仁一七五箱運抵天註冷凍廠，乙○○又與蔣光南
、綽號「阿端」之成年男子基於行使偽造私文書之犯意聯絡，指
示不知情之蕭奕精，在收貨單內收貨人欄內簽署「黃文祥」之姓
名，以表示運送之貨物已由「黃文祥」領取之意思後將送貨單原
本交給送貨司機，以行使該偽造之私文書，足生損害於黃文祥後
，將夾藏有毒品海洛因及甲基安非他命之冷凍蝦仁一七五箱全數
搬運至天註冷凍廠第八號冷凍倉庫存放；蕭奕精再於翌日下午一
時許，在高雄市○○路、四維路口高雄市政府大樓旁，將估價單
、送貨明細、冷凍庫鑰匙三支交給乙○○，乙○○於毒品運抵高
雄之前，即於九十二年九月二十八日起，以公共電話與甲○○所
有夏普牌銀色0000000000號手機連繫接運毒品海洛因
之情事。甲○○亦於九十二年九月三十日上午八時十四分三秒許
，以公共電話（０七）0000000號撥打乙○○所有000
0000000號行動電話催促取貨，乙○○亦於同日上午九時
許，向設在台南市○○路○段四二０號順益汽車安平服務處租得
車牌號ＩＩ－二七八六號休旅車一輛後，於同日下午三時十七分
五十二秒許，駕駛上開車輛與甲○○前往上開冷凍倉庫，由甲○
○指出藏放毒品之冷凍蝦仁，準備運送至國道第二高速公路東山
休息站解凍取出海洛因磚塊，同日下午三時二十五分四十秒許，
甲○○在該冷凍廠內挑選有暗記（即每箱僅放置三塊蝦仁塊者，
為藏有毒品之漁貨，每箱放置六塊蝦仁塊者，為正常之漁貨）之
冷凍蝦仁紙箱，乙○○在外把風之際，為法務部調查局南部地區
機動工作組、高雄市調查處、海員調查處高雄站、海巡署高雄市
機動查緝隊、高雄市政府警察局小港分局等單位組成之專案小組
人員當場查獲，並查獲夾藏於冷凍蝦仁紙箱內之第一級毒品海洛
因磚六十塊（淨重合計二三七０五點０八公克、包裝重合計二八
一二點二一公克、純度八六點七四％、純質淨重合計二０五六一
點七八公克）及第二級毒品甲基安非他命十三包（淨重合計四六
九五點六一公克，純度分別為三五點六二％及三六點二九％，純
質淨重合計一六七二點八八公克，包裝重合計一四六點一六公克
），並扣得供乙○○、甲○○二人彼此聯絡接運海洛因所用之甲
○○所有夏普牌銀色0000000000號及乙○○所有00
00000000號行動電話各一支（均含ＳＩＭ卡）等情。因
而撤銷第一審判決，改判論處乙○○共同販賣第一級毒品罪刑，
論處甲○○共同運輸第一級毒品罪刑，固非無見。
惟查：(一)、有罪之判決書，須將法院依職權認定之犯罪事實詳記
於事實欄，然後於理由內逐一說明其憑以認定之證據，使事實與
理由兩相一致，始稱適法；倘若理由說明與事實記載不相符合，
即屬判決理由矛盾，其判決當然為違背法令。原判決事實欄就乙
○○共同販賣第一級毒品之犯罪事實係記載：乙○○與蔣光南謀
議共同意圖營利，販賣第一級毒品海洛因，先由蔣光南於九十二
年六月間在寮國販入海洛因，再走私進入台灣，由乙○○負責在
台販賣，惟海洛因進入台灣後，乙○○尚未販賣即被查獲等情。
依此事實，乙○○就販入海洛因犯行，並無行為分擔，僅有參與
謀議而推由蔣光南為之，為同謀共同正犯。然原判決理由欄三竟
認乙○○就販賣第一級毒品之犯行，有行為之分擔，致其事實之
記載與理由說明不盡相符，難謂適法。(二)、原判決事實欄記載：
綽號「阿端」者將十三包第二級毒品甲基安非他命夾藏於冷凍蝦
仁箱中之事，乙○○本不知情，蔣光南係於毒品載運上船出發後
，始以電話告知乙○○，並囑託乙○○於該毒品走私入台後暫時
保管，事後蔣光南會派人取貨等情。依此事實，就系爭第二級毒
品甲基安非他命運輸、走私進口部分之犯行，乙○○於知悉後，
已無從阻止、反對，乙○○並無行為分擔，似亦無犯意聯絡可言
，乃原判決竟認乙○○有犯意聯絡及行為分擔，為共同正犯，亦
有可議。(三)、原判決理由欄說明甲○○就私運管制物品、運輸第
一級毒品海洛因入境之犯行，與乙○○、蔣光南、綽號「阿端」
、「阿平」之成年男子間，有犯意聯絡及行為分擔，均為共同正
犯。但原判決事實欄僅記載甲○○知悉乙○○擬以採買漁貨夾帶
海洛因之方式走私毒品進口後，受乙○○之指示至越南購買冷凍
蝦仁一百七十五箱，再由綽號「阿端」之成年男子將蔣光南販入
之海洛因夾藏於冷凍蝦仁中，並由「阿端」委託不知情之人代為
報關、委託達海水產有限公司所有「豐海號」搬運船自越南頭頓
港走私、運輸返台，甲○○則於九十二年九月十五日先行返台等
情。並未記載甲○○就走私、運輸第一級毒品進口之犯罪構成要
件之行為，有何行為之分擔，故原判決理由之說明並無事實之依
據，已有未合。究竟甲○○在越南除購買冷凍蝦仁外，有無參與
夾藏海洛因等走私、運輸毒品之犯行？如無參與此犯罪構成要件
之犯行，是否以自己犯罪之意思為之，或事前同謀，而推由「阿
端」等人為走私、運輸第一級毒品犯行？抑或基於幫助乙○○走
私、運輸第一級毒品進口之犯意為之？原審就此重要事項，未進
一步詳查釐清，並於判決內說明其憑以認定之證據與理由，亦有
調查未盡及判決理由欠備之違誤。(四)、關於第一級毒品自越南走
私、運輸來台之犯行，原判決事實欄並未記載乙○○有何行為分
擔，惟原判決理由欄三卻說明乙○○有行為分擔，亦有不當。(五)
、證人蔡建發於原審法院上訴審審理時稱：九十二年五月間與甲
○○、乙○○、董群能等人吃飯時，僅聽到乙○○請甲○○到越
南買海產，未談到其他東西等語（見上重訴字卷(一)第一三七、一
三八頁），甲○○依此證言辯稱乙○○僅委託伊買冷凍蝦仁，伊
不知走私毒品之事等語。原判決未說明蔡建發之證言是否可為有
利甲○○之證明，尚欠妥適。(六)、甲○○於原審具狀請求向達海
水產有限公司函查甲○○有無與該公司接觸，並傳訊豐海號漁船
船長以釐清甲○○有無共同走私運輸毒品之事，聲請調取甲○○
之入出境紀錄，以查明其未曾至寮國或大陸、越南以外之第三國
及再勘驗甲○○與乙○○之通話錄音帶（見原審卷第八十三頁、
第二一三頁）；乙○○亦具狀請求對方開明做測謊，以查明方開
明是否為綽號「阿平」之共犯，以釐清案情（見原審卷第一一八
頁），原審就上開事項未予調查，又未說明不須調查之理由，亦
有未合。上訴意旨指摘原判決違背法令，尚非全無理由，應認仍
有發回更審之原因。又原判決理由欄五不另為無罪諭知部分，基
於審判不可分原則，應併予發回。
據上論結，應依刑事訴訟法第三百九十七條、第四百零一條，判
決如主文。
中    華    民    國  九十五  年    五    月    四    日
                      最高法院刑事第九庭
                          審判長法官  陳  正  庸
                                法官  賴  忠  星
                                法官  王  居  財
                                法官  林  開  任
                                法官  林  立  華
      本件正本證明與原本無異
                                      書  記  官
中    華    民    國  九十五  年    五    月    十    日
                                                      Ｌ


司法院資訊處製作；財團法人民間司法改革基金會備份。
